臺灣高等法院民事判決　　　　　　　　　94年度家上字第23號
上　訴　人　甲○○
被　上訴人　乙○○
訴訟代理人　羅正展律師
上列當事人間請求離婚事件，上訴人對於中華民國93年12月13日
台灣板橋地方法院92年度婚字第1296號第一審判決，提起上訴，
本院於中華民國94年6月28日言詞辯論終結，判決如下：
    主  文
上訴駁回。
第二審訴訟費用由上訴人負擔。
    事實及理由
一、被上訴人主張：兩造婚後之婚姻生活，因個性不合時有爭執
    ，上訴人之猜疑心強烈，且對被上訴人飛黃騰達之冀求落空
    後，兩人關係惡化，上訴人對被上訴人更怨恨在心，經常吵
    架、要求離婚，已對被上訴人精神造成極大傷害，有上訴人
    寫給陳恒嘉信件可證。且上訴人嫌棄被上訴人收入微薄，不
    滿雙方婚姻關係，亦有兩造女兒黃惇媛到庭為證。兩造長期
    處分居狀態，婚姻發生嚴重破綻，無可繼續維持之事實，諸
    如雙方有所爭執時，上訴人經常鎖上房門，並禁止子女開門
    ，不讓被上訴人進入及睡覺。上訴人常三更半夜無故將被上
    訴人叫醒、取走棉被，不讓被上訴人安眠。上訴人還將一尺
    餘長西瓜刀，預藏被上訴人枕下，房內並放置鋒利對折刀、
    短刀、匕首等5、6把，上訴人顯有殺害被上訴人之意圖，令
    人心生恐怖。上訴人亦打電話給友人邱芳榮，要他當離婚證
    人，否則要放火燒雙方住處。並誣稱被上訴人與大學同班同
    學紀美佐外遇等情。被上訴人已無法忍受其精神上之折磨與
    不堪，具備民法第1052條第1項第3款不堪同居之虐待要件，
    如條件未備，亦符同法第 2項重大事由，難以維持婚姻規定
    等情。且原審就兩造女兒黃惇媛採隔離訊問方式，其應無顧
    忌，可說出實情，非上訴人不讓黃惇媛讀研究所，致女兒懷
    恨在心，而為不利上訴人證言。上訴人所提照片，被上訴人
    係因與親友合照而表現和諧，不能證明兩造恩愛等語。
二、上訴人則以：兩造於 62年5月25日結婚，婚後上訴人相夫教
    子外，並擔任板橋高中體育老師，克盡人妻人母之天職，其
    間被上訴人曾離開教職，上訴人胼手胝足，協助家計，讓被
    上訴人無後顧之憂，全力發展事業，夫妻間偶因被上訴人家
    族因素偶有爭執，亦均已化解而和樂如昔，直至87年底被上
    訴人之初戀情人紀美佐自美返台辦理其夫喪禮，其後在台定
    居，被上訴人竟單方想與紀美佐復合，更認兩造之婚姻為其
    障礙，始要求上訴人離婚。被上訴人指上訴人不能等被上訴
    人飛黃騰達之信稿，係63年被上訴人懷疑女兒非其所生，而
    被上訴人先提議分手，上訴人與之爭吵後，所為洩憤之詞，
    斯時僅結婚一年多，實不足為證。被上訴人袒護其六弟致兩
    造爭吵等情，事後雙方和樂如昔，有雙方出遊親密相片可證
    ，況八年前夫妻吵架後之氣話，實不能成為離婚之理由。上
    訴人所留紅筆大字條之真意，實為「你要的不過是（我）死
    亡而已，邱大居士告知你日期了嗎」，係因 89年2月間被上
    訴人懷疑上訴人赴美找師大同學張先生，被上訴人遂氣言要
    上訴人去死，屬上訴人質問被上訴人之氣話。被上訴人身高
    178 公分，且係體育教師，擅長柔道擒拿術，武功高強，其
    曾任大專杯柔道冠軍隊教練，同時亦是中華民國射箭協會監
    事、刀劍協會監事等，上訴人實不敢擾被上訴人之睡眠。被
    上訴人係分居於四樓頂加建房舍，上訴人並無其鑰匙，根本
    無從將西瓜刀置放於被上訴人枕下。上訴人所留字條真意實
    為：「西瓜刀有作用嗎？你（被上訴人）怕什麼？我（上訴
    人）命一條，得遂你（被上訴人）願罷了，何必收刀呢？」
    等詞，實係被上訴人欲與紀美佐續舊情屢求上訴人離婚未果
    ，乃常咒詛上訴人早死，上訴人痛不欲生，乃置己榻旁欲自
    刎，另家中放置鋒利對折刀、匕首等，係被上訴人為刀箭收
    藏協會監事時之收藏，上訴人絕無殺害被上訴人之意圖。被
    上訴人指控上訴人打電話給邱芳榮稱要他當離婚證人，否則
    欲放火燒雙方住所，上訴人否認其真正。上訴人自板橋高中
    學生時代，即深愛被上訴人，婚後因被上訴人自小家境富裕
    ，重視物質享受，不斷買賣高級名車，搜集武士刀及其他刀
    械及十字弓等，早已入不敷出，但上訴人為被上訴人之計，
    仍向親朋好友舉債度日，婚姻生活數十年來，一切開支全由
    上訴人默默承受，現今尚有五百餘萬元之債務，每月仍皆由
    上訴人帳戶支付房貸、水電及電話，上訴人現仍深愛被上訴
    人及雙方之家庭，但盼被上訴人迷途知返，白頭偕老，被上
    訴人訴請離婚目的，即為脫免共同償還家庭債務，實無理由
    。上訴人從無對子女及同事指摘被上訴人外遇，係被上訴人
    單方幻想欲與紀美佐續舊情，上訴人僅係婉言相勸，竟惹被
    上訴人動輒怒斥，可見上訴人委屈求全。被上訴人擅於四樓
    頂加蓋豪華套房居住，且將該樓頂房屋之門鎖換掉，被上訴
    人反覆稱85年或87年分居，均係虛偽不實，上訴人否認之，
    被上訴人又有四樓房屋之鑰匙，隨時可到四樓，故被上訴人
    單方自行分居，其責任實不可歸咎於上訴人，均不得據以為
    離婚之事由。兩造之女黃惇媛之證詞，係因上訴人阻其念研
    究所深造，其恨上訴人已極之報復行為，其證詞亦係附和被
    上訴人，全不可採信等語，資為抗辯。
三、原審判決准被上訴人與上訴人離婚。上訴人提起上訴，並補
    陳略以：因民法 1052條第2項但書採破綻主義，上訴人原審
    訴訟代理人就被上訴人屬離婚事由可歸責之一方，故不得請
    求離婚部分，本需盡力證明，非上訴人不願共同協力維持圓
    滿婚姻。依最高法院91年度台上字第2023號判決意旨，被上
    訴人因與趙姓同事有外遇，其有責程度較重，自不得請求離
    婚，其二人公然出雙入對，被上訴人91年11月18日所發離婚
    律師函之日，趙姓同事同時於桃園大溪購買房屋，可見渠等
    決心廝守。且該址鄰居稱呼趙姓同事為黃太太，其丈夫駕駛
    車輛與被上訴人同款同色，且稱其丈夫在板橋高中擔任組長
    ，被上訴人女兒亦來過此處，趙姓同事並向鄰居提起至板橋
    高中開車僅需35分鐘，此有黃兆賢、劉還到庭為證。被上訴
    人原審初稱兩造85年分居，後改稱87年下半年正式分居云云
    ，然依兩造同事即證人梁紹華、何存森證稱「兩造一直到89
    年間夫妻關係都還不錯」、「兩造都同進同出」等語，被上
    訴人將分居期間拉長，意圖欺瞞法院，可見其他證詞可信度
    均值重新檢視等語。
四、被上訴人則求為駁回上訴，並補陳略以：上訴人於原審初否
    認有將西瓜刀預藏被上訴人枕下，因被上訴人提出上訴人所
    寫西瓜刀相關字條後，上訴人乃改稱西瓜刀係欲自刎，非想
    殺害被上訴人云云，實不可採。上訴人企圖殺夫、甚至企圖
    同歸於盡，使被上訴人時時生活恐懼中。被上訴人其後避難
    附近地理師邱榮芳擇日館，上訴人又留字條稱「你要的不過
    是死亡而已，邱大居士告知你日期了嗎？」令人恐懼萬分，
    夫妻形同仇人。且上訴人有被上訴人所住 4樓鑰匙，有上訴
    人自承於頂樓燒水、兩造女兒原審證言可稽，況兩造共用樓
    梯通道，上訴人可隨時攻擊被上訴人，夫妻關係已難維繫。
    又紀美佐僅係被上訴人大學同學，當時亦非情人，此觀紀美
    佐畢業後即嫁人甚明，上訴人卻向子女及同事誣稱被上訴人
    與其外遇，並留有字條，使被上訴人身心受創更深。上訴人
    僅基於同事情誼，幫忙趙姓同事油漆房屋，上訴人竟誣指被
    上訴人與其夜宿、外遇等情，對被上訴人精神打擊至深。上
    訴人稱被上訴人駕車至大溪找趙姓同事，惟其所提上證 5照
    片之汽車牌照為P6-0605，與被上訴人汽車牌照號碼DH-9838
    顯不相同。上訴人於 94年3月28日所提被上訴人日記影本，
    係被上訴人記載某次父親節當天，因兒子在軍中，女兒在美
    國，上訴人根本不理會被上訴人，被上訴人因感到沮喪，嗣
    大學同學紀美佐請被上訴人用餐，受人關心而感到美好所寫
    文字，惟該次被上訴人亦寫下「別與女兒爭任何，老伴應優
    先」字樣，是該日記無可證明被上訴人有何不軌等語。
五、按民法第 1052條第1項以外之重大事由，難以維持婚姻者，
    夫妻之一方得請求離婚。但其事由應由夫妻之一方負責者，
    僅他方得請求離婚，民法第 1052條第2項定有明文。又按「
    民法親屬編於 74年修正後，於第1052條增列第2項離婚事由
    之概括規定，准『有前項以外之重大事由，難以維持婚姻者
    ，夫妻之一方得請求離婚』其目的在使夫妻請求裁判離婚之
    事由較富彈性，是夫妻間發生之情事，苟足使婚姻難以維持
    ，即無不准依該條第 2項訴請離婚之理，不因當事人併據同
    一事實主張有該條第 1項離婚原因而有不同。」。從而，以
    該夫妻依上開民法第 1052條第2項及參諸該條項但書之規定
    ，為訴請離婚者，本固須以該離婚之重大事由非由請求之夫
    或妻之一方所應負責為限，始得訴請判決離婚。至於如該難
    以維持婚姻之重大事由，夫妻雙方均需負責時，即係應比較
    該夫妻雙方之有責程度，僅責任較輕之一方，得向責任較重
    之他方請求離婚，或於有責程度相同時，而認雙方均得請求
    離婚為是（最高法院 90年度台上字第804號判決參照），是
    否有難以維持婚姻之重大事由，判斷標準為婚姻是否已生破
    綻而無回復之希望，此不可由一方已喪失維持婚姻意欲之主
    觀面加以認定，而應依客觀的標準，即難以維持婚姻之事實
    ，是否已達於倘處於同一境況，任何人均將喪失維持婚姻希
    望之程度以決之。
六、本件被上訴人主張婚後兩造之婚姻生活因個性不合時有爭執
    ，上訴人之猜疑心強烈而且對被上訴人飛黃騰達之冀求落空
    後，兩人關係惡化，上訴人對被上訴人更怨恨在心，經常要
    求離婚，及兩造爭執後(1)上訴人曾在寫給友人陳恒嘉（綽號
    阿嘉）信（該信被被上訴人留下未寄出）表示：「彼此不能
    忍耐，那就提早分手，我不能等他飛黃騰達，我想離婚倒不
    失明智之舉，就煩你倆夫婦做兩位證人」；(2)上訴人 82年1
    月14日致黃國恭 (被上訴人大哥長子)信更明示：「本人 (
    指上訴人）深感痛心，痛悔嫁錯人，入錯黃家門，本人決心
    訴請與乙○○之離婚，俾便劃清與黃家之關係，同時提供他
    另覓良嫂之機」；(3)被上訴人到附近的地理師邱芳榮的擇日
    館避難，上訴人留紅筆大字條載明：「你要的不過是死亡而
    已，邱大居士告知你日期了嗎？」；(4)上訴人 85年6月12日
    書寫：「婚姻至此，已無啥意見，你領你的薪水過你的活，
    養姓黃的小孩，我會搬回台北，情斷就會無淚，也會無怨，
    你認為你對我很寬容，我還不滿意，我又歇斯的裡，隔一陣
    就要發作，現在開始，你再也不用承受這些，你可以另外找
    一個你喜歡的人」；(5)上訴人88年間書寫：「．．．反正紀
    美佐已死了丈夫，你可以做二手丈夫了，．．．你若喜歡，
    我成全你，馬上辦離婚，恭喜你跟她，你滿意嗎？．．．西
    瓜刀有作用嗎？你怕什麼？我命一條，得遂你願罷了，何必
    收呢？．．．」，且兩造長期的分居狀態持續中，婚姻發生
    嚴重破綻，無可繼續維持等語。上訴人則否認有被上訴人指
    控之事實，並以前揭情詞置辯。經查：
  (一)被上訴人提出上訴人致陳恆嘉信紙影本一份、上訴人致黃國
    泰函件影本一件、上訴人書寫之紙條影本 3件為證（見原審
    卷第 7至15頁），確實載有上開(1)至(5)等字樣，並經原審法
    院當庭核對與被上訴人所提原本相符，上訴人亦不爭執確為
    其所寫（見原審卷第 36至39頁、第94、95頁答辯狀及第100
    頁筆錄），足見被上訴人主張兩造意見不合，時起爭執等語
    ，堪信為真實。
  (二)據證人即兩造之女黃惇媛於原審證稱：「父母親的相處不好
    ，我從小就是這樣，母親很不滿意父親，嫌我父親錢賺太少
    ，不上進，不努力常常吵架，母親也認為父親有外遇的事情
    吵架，但據我所知父親並沒有外遇的情形。（父母親是否還
    住在一起？）1998年下半年父母親就分居，父親住在頂樓加
    蓋（5樓），母親住在4樓，當時我人在國外，但是我寒暑假
    會回來，我弟弟也會回家，我寒暑假回來的期間所見父母親
    沒有什麼互動，如有互動就是吵架，我母親也有 5樓的鑰匙
    ，父親也有 4樓的鑰匙，都可以進出。我也見過父母親之前
    有一起出遊的照片。（提示被證 2照片？）是這些沒錯，但
    我沒去。（兩造是否還可以繼續維持下去？）不可能，兩造
    已經像仇人一樣進法院，不可能復合。（請問證人父母親是
    否曾經提過要離婚的事情？）有。在我國小的時候我有聽母
    親說要離婚的事情，後來也有聽過很多次，都是母親說要離
    婚，母親會講很多原因，我記得我小時候父親當老師薪水少
    ，我母親說不夠用，會把自己同學的先生拿來與父親比較，
    而且母親也說父親對她不好會虐待她，也說父親搞外遇，有
    說一位叫紀美佐，還有一些是我父親的學生，最近一次聽母
    親說要離婚是 3年前的事情，理由都與前面所述差不多，大
    多嫌父親賺的錢少對母親不好，而且父親會虐待母親。我沒
    有見過父親虐待母親的情形。（請問證人被上訴人是否會打
    母親？）不會，我父親不打女人。（請問媽媽會打爸爸嗎？
    ）母親生氣的時候會打爸爸，在我小學的時候見過，最後一
    次是在 3年前母親打父親，隨手拿起木頭丟跟敲父親，因為
    雙方吵架。（請問證人89年何時回來？）2000年何時回來我
    記不得。（請問證人 3年前人在何處？）2000年我不在臺灣
    ，2001年 6月份我已經回來。（請問證人回來後兩造分居又
    如何見到兩造打架？）2001年我剛回來臺灣先到 4樓與母親
    住一起，我也見到那次父母親起衝突，母親有拿棍子打父親
    的事情是在 4樓看到，應該是我回國兩個星期內事情。（提
    示照片壹張？這是2000年1月2日或2月1日他們一起去看當兵
    弟弟？）是的。這照片是應該是母親照的。（當時整個路程
    上父母親有無吵架？）我不記得了。（你在美國學費6、700
    萬何人支付？）我很清楚，父母分居之後都是父親支付的，
    之前是父母親共同支付的，因為父親的薪水都交給母親，而
    且分居之後母親都沒有與我聯絡，要繳學費都是父親匯款過
    來，分居前母親也有匯款給我過。（分居後你母親是否都沒
    有與你聯絡？）是的。只有一次母親到美國紐約到我那裡住
    過幾天，另外分居後母親有打過幾通電話給我，但是內容都
    是講他們夫妻間的事情。（是否確定87年兩造分居後母親都
    沒有寄錢給你？）母親沒有，但舅舅是有寄錢，但是我與母
    親曾經在快開學的時候跟母親說我要開學了，沒有錢沒關係
    ，可先跟舅舅借錢，母親說問看看，之後舅舅就有把錢寄過
    來，好像台幣30萬元吧。（母親何時去美國看你？）我想不
    起來了，1999年或2000年，住我那邊 7到10天的時間。我聽
    母親說他有另外到別的地方。（父親的薪水如何處理？）都
    是交給母親，因為錢都是母親在管。」等語（見原審卷第84
    至90頁筆錄），足見被上訴人之主張，尚非虛詞。按證人為
    不可代替之證據方法，如果確係在場聞見待證事實，而其證
    述又非虛偽者，縱令證人與當事人有親屬、親戚或其他利害
    關係，其證言亦非不可採信（最高法院53年台上字第2673號
    判例參照）。查證人黃惇媛為兩造所生之女，而衡之情理及
    經驗法則，為人子女者無不希望父母相互恩愛，家庭幸福美
    滿，絕無故意為不實之陳述，促使父母離異，家庭破碎之理
    ，是兩造之女黃惇媛經原審與兩造隔離訊問下所為之證述，
    應無偏頗之理，其所為證言，自堪採取。上訴人辯稱其女黃
    惇媛之證言不實在云云，即無可取。
  (三)證人即兩造之同事梁紹華於原審證稱：「兩造在89年以前感
    情都還很好，兩造都同進同出，我個人是希望是兩造多想想
    對方的優點，兩造後來不好我也不知道原因。．．．當天是
    我開車一共 4個人去，我在樓下看車。」云云（見原審卷第
    96至100 頁筆錄）；證人即兩造之同事何存森於原審亦到庭
    證稱：「兩造在89年以前夫妻關係都還算是正常，上班的時
    候同進同出，後來兩造感情不好我想可能是財務的關係，可
    能是為了女兒求學費用的問題，兩造發生口角上的爭吵，我
    瞭解的話是上訴人不願負擔這個國外女兒的學費，我看過他
    們為這件事情爭吵過。（上訴人 88年4月臺灣區中學運動會
    舉行時，上訴人是否有跟你說被上訴人要上訴人去高雄圓山
    飯店一起住，要你代課的事情？）上訴人是有跟我說要去高
    雄沒錯，要我幫他代課並且餵狗。上訴人是有講說被上訴人
    要上訴人到高雄的話，這部分真實情況我不知道，我並沒有
    問過被上訴人，被上訴人當時確實是在高雄擔任裁判。（運
    動會完後被上訴人是否有向你致謝代上訴人課的事情？）有
    。（是否有與唐致遠騎機車趕到板橋南雅西路二段上訴人住
    所？）沒有。當時是梁紹華開車帶我及唐致遠老師及王老師
    ，一共 4人前往，當時是因為被上訴人在辦公室告訴我們說
    上訴人在家裡開瓦斯自殺，我們基於同事的立場就趕過去看
    ，結果見到上訴人在頂樓，詢問以後，上訴人說她是打電話
    給被上訴人，是說被上訴人頂樓的瓦斯忘了關。．．．時間
    應該在89年兩造感情不好的時候。」等語（見原審卷上揭筆
    錄）。且 88年4月台灣區中學運動會時，被上訴人曾邀上訴
    人前往高雄圓山飯店同住一間房間四、五天等情，亦為兩造
    所不爭執（見原審卷第161、162頁筆錄）。由是觀之，88年
    4 月間台灣區中學運動會時，被上訴人因為擔任裁判，住居
    高雄圓山飯店，曾要上訴人請別人代課以便前來高雄圓山飯
    店與被上訴人同住數天，是就證人等外人觀察而言，兩造在
    89年間，因財務及女兒學費問題時有爭吵以致感情不合；再
    從證人何存森之上開「當時是因為被上訴人在辦公室告訴我
    們說上訴人在家裡開瓦斯自殺，我們基於同事的立場就趕過
    去看，結果見到上訴人在頂樓，詢問以後，上訴人說她是打
    電話給被上訴人，是說被上訴人頂樓的瓦斯忘了關。」證言
    觀之，亦可見 89年當時兩造確已分居（上訴人住4樓、被上
    訴人住5樓[頂樓加蓋]），且上訴人亦有5樓之鑰匙，可以自
    由進出，至為顯然。
  (四)上訴人辯稱被上訴人有外遇云云，惟此為被上訴人所否認，
    且上訴人未能舉證證明。上訴人於本院請求訊問證人黃兆賢
    證稱：「我與被上訴人完全不認識，我與上訴人是在92年自
    助旅行時認識的，到現在還沒有見過被上訴人。」、「92年
    認識以後我們就很談的來，92年12月時他來我家，請我開車
    到大溪，到大溪信義路，巷子是個死巷，大約傍晚，當時有
    鄰居在外散步，當時我們是以找房子的理由來詢問鄰居，鄰
    居說對面有房子要出租還沒有出租，而我們要找的房子對面
    是住一個板橋姓黃的老師及黃太太。」；證人劉還證稱：「
    我是桃園國中老師。」、「我與甲○○老師是在自助旅行時
    認識的。今天來作證，是為證明92年12月我與我先生與甲○
    ○ 3人到大溪的事情，所見同我先生所言。」「（問有無遇
    到乙○○及黃太太？有無遇到他女兒及兒子？）沒有。鄰居
    是說有一位黃老師住在那裡，沒有說房子是買的或是租的。
    」、「（聽到鄰居講完後，有無到進到屋內？）沒有。」、
    「（問門牌幾號？）沒有記號碼。」等語，亦不能證明被上
    訴人確有外遇情事，有準備程序筆錄可稽（見本院卷第47、
    48頁），上訴人之抗辯，即無可取。
  (五)上訴人又辯稱 89年2月，其因違逆被上訴人之命令而擅自與
    高中同學苑寶真小姐赴美國友人王德琳小姐處遊玩，被上訴
    人對此極生氣，於上訴人回國後以用紙條以責斥上訴人謂：
    「結髮28年，您心無法守住我組的家，本人非得忍痛（孩子
    也痛）．．．我這是結婚以來第一次激烈的反應，．．．別
    人怎麼說，我不管，這是我家的事，主體是您是我．．．這
    是我們家的事。」等情，有上訴人提出被上訴人所書字條一
    件為證（見原審卷第 132頁），復為被上訴人所不爭執，且
    依時間觀之，亦與上開證人何存森、梁紹華所證兩造自89年
    間開始感情不睦等情相符。而上開字條，更用以證明兩造間
    曾因此事而發生爭執，彼此互不尊重、信任，其婚姻難以維
    持，並不足以為有利上訴人之認定。
  (六)從而，被上訴人主張兩造長期分居狀態持續中，婚姻發生嚴
    重破綻，關係實難以繼續維持，堪信為真實。是兩造間感情
    因已嚴重破壞，難再為共同生活，且兩造均無相互協力保持
    夫妻共同生活之圓滿、安全及幸福之意願，兩造婚姻所生之
    破綻亦無回復之望，就客觀上言已達任何人均將喪失維持婚
    姻之希望。而兩造之所以喪失維持婚婚姻之希望，係因彼此
    失去互動、關心，夫妻間互信、護愛之基礎，進而相互言詞
    攻擊，終致於擴大至達難以回復，其責任兩造均難辭其咎，
    可歸責之比例不分軒輊。是被上訴人主張依據民法第1052條
    第2項事由訴請離婚，即非無據。
七、綜上所述，被上訴人主張為可採，上訴人所辯均無可取。從
    而，被上訴人本於民法第 1052條第2項規定，請求與上訴人
    離婚，為有理由，應予准許。是則原審判准被上訴人與上訴
    人離婚，於法並無不合。上訴意旨指摘原判決不當，求予廢
    棄改判，為無理由，應予駁回。
八、本件事證已臻明確，兩造其餘之陳述及其攻擊防禦方法，經
    審酌核與判決結果不生影響，不再一一論述，併予敘明。
據上論結，本件上訴為無理由，依民事訴訟法第449條第1項、第
78條，判決如主文。
中　　華　　民　　國　　94　　年　　7 　　月　　12　　日
　　　　　      　民事第九庭　審判長法　官  吳景源
　　　　　　　　　　　　　          法　官  滕允潔
     　　　　　　　　　　　   　　　法　官  連正義
正本係照原本作成。
如不服本判決，應於收受送達後20日內向本院提出上訴書狀，其
未表明上訴理由者，應於提出上訴後20日內向本院補提理由書狀
（均須按他造當事人之人數附繕本）上訴時應提出委任律師或具
有律師資格之人之委任狀；委任有律師資格者，另應附具律師資
格證書及釋明委任人與受任人有民事訴訟法第 466條之1第1項但
書或第二項（詳附註）所定關係之釋明文書影本。
中　　華　　民　　國　　94　　年　　7 　　月　　14　　日
　　　　　　　　　　　　　　　　　　書記官  張永中
附註：民事訴訟法第466條之1（第1項、第2項）：
對於第二審判決上訴，上訴人應委任律師為訴訟代理人。但上訴
人或其他法定代理人具有律師資格者，不在此限。
上訴人之配偶、三親等內之血親、二親等內之姻親，或上訴人為
法人、中央或地方機關時，其所屬專任人員具有律師資格並經法
院認為適當者，亦得為第三審訴訟代理人。
